臺灣高等法院高雄分院刑事判決　　　94年度上更(二)字第72號
上　訴　人
即　自訴人　己○○
擔當訴訟人　臺灣高等法院高雄分院檢察署檢察官
被　　　告　丙○○
選任辯護人　周中臣　律師
　　　　　　黃錫耀　律師
上列上訴人因被告偽造文書案件，不服臺灣高雄地方法院84年度
自字第498 號中華民國85年6 月4 日第一審判決，提起上訴，經
判決後，由最高法院第二次發回更審，本院判決如下：
    主  文
原判決關於丙○○偽造文書部分撤銷。
丙○○共同行使偽造私文書，足以生損害於公眾及他人，處有期
徒刑貳年，減為有期徒刑壹年。
    事  實
一、緣許春木於民國77年6 月9 日死亡，遺有如附表所示之不動
    產，己○○係許春木之配偶，丙○○、許天福、丁○○、林
    許須美、許金枝、蔡許心愛、乙○○○、戊○○、許蕙煌為
    許春木之子女，其中許金枝於繼承前死亡而絕嗣；而林許須
    美、蔡許心愛、許蕙煌經其母己○○勸說後，均向法院具狀
    聲明拋棄繼承，惟乙○○○、戊○○則拒絕拋棄繼承。依法
    許春木之遺產應由其配偶己○○與其子女丙○○、許天福、
    丁○○、乙○○○、戊○○等人共同繼承。嗣因乙○○○、
    戊○○拒絕配合辦理繼承登記，丙○○、丁○○、許天福（
    於90年1 月19日死亡，已經最高法院判決不受理確定）為使
    乙○○○、戊○○同意辦理上開遺產繼承登記，乃推由丁○○出面與其2 人協調，經協議結果，全部遺產由己○○分得
    2/5 ，丁○○、丙○○、許天福各分得1/5 。由於乙○○○
    、戊○○已無法拋棄繼承，故約定於辦理繼承登記時，先將
    附表編號15之土地（面積2 平方公尺）分由乙○○○、戊○○2 人繼承，每人各分得1/2 ，嗣再辦理移轉登記予丙○○
    。並約定丙○○兄弟3 人及己○○分得之遺產土地，俟將來
    出售或興建房屋出售後，由丙○○兄弟3 人各提出新台幣（
    下同）600 萬元，己○○提出200 萬元，共計2,000 萬元，
    分給乙○○○、戊○○、林許須美、蔡許心愛、許蕙煌5 人
    ，每人各400 萬元，以作為其等不繼承遺產之代價。乙○○○、戊○○2 人乃同意辦理上開遺產繼承登記，並交付其等
    申領之印鑑證明書及印章，共同委託代書黃鈺欽依前述協議
    內容辦理，於78年3 月9 日辦妥上開遺產分割繼承登記事宜
    。
二、詎丙○○、許天福及丁○○3 人為將其母己○○所分得上開
    遺產應有部分2/5 移轉為其3 人所有，竟共同基於行使偽造
    私文書及使公務員登載不實之概括犯意連絡，由丁○○出面
    ，徵得其連襟黃德和之同意，黃德和因基於與丁○○為連襟
    關係，明知與己○○並無買賣關係，竟與丙○○、許天福、
    丁○○共同基於使公務員登載不實之概括犯意連絡（對盜蓋
    己○○印章偽造買賣所有權移轉契約書部分不知情），由丁○○囑託不知情之代書甲○○接續偽造不實之土地買賣所有
    權移轉契約書2 份及土地登記聲請書、委託書各1 份，並於
    上述偽造之文書上盜蓋己○○之印章後，由丁○○於78年5
    月29日持向高雄市政府地政處楠梓地政事務所，以不實之買
    賣為登記原因，將前述己○○自許春木遺產繼承取得如附表
    所示各筆土地應有部分（編號5 、7 部分為政府公告徵收除
    外），辦理所有權移轉登記予黃德和，而使該地政事務所之
    承辦公務員於同年6 月3 日將此不實事項登載於職務上所掌
    管之土地登記簿上，足生損害於己○○及該地政事務所對土
    地登記簿記載之正確性。嗣再委請不知情之甲○○製作土地
    買賣所有權移轉契約書2 份及土地登記聲請書、委託書各1
    份，由丁○○於78年6 月12日持向楠梓地政事務所，以不實
    之買賣為登記原因，將前述以不實買賣為登記原因辦理所有
    權移轉登記予黃德和名下之各筆土地應有部分，辦理所有權
    移轉登記予丙○○、許天福、丁○○3 人，每人應有部分各
    1/3 ，而使該地政事務所之承辦公務員於同年6 月15日將此
    不實事項登載於職務上所掌管之土地登記簿上，足生損害於
    地政機關對土地登記簿記載之正確性。
二、案經己○○向臺灣高雄地方法院提起自訴。
    理  由
壹、程序部分：
一、按自訴人己○○於本院辯論終結前死亡，其繼承人並未於1
    個月內聲請承受訴訟，本院認有必要，爰依刑事訴訟法第33
    2 條之規定通知檢察官擔當訴訟，先予敘明。
二、證人丁○○、許蕙煌、許須美、蔡許心愛於本院上訴審及更
    一審時為證述時，均係在刑事訴訟法92年2 月6 日修正公布
    ，同年9 月1 日施行之前，而證人丁○○等人為被告丙○○
    為弟、妹，屬二親等之血親，依修正前刑事訴訟法第186 條
    第4 款規定，不得另其具結，是本院上訴審及更一審審理時
    諭知證人無庸具結，乃符合當時刑事訴訟法之規定，並無不
    法。綜上說明，前述證人丁○○等人於本院上訴審及更一審
    未經具結所為證述，仍具有證據能力，並無修正後刑事訴訟
    法第158 條之3 規定之適用，合先敘明。
三、本案原共同被告許天福、黃鈺欽，及自訴人己○○、戊○○
    、乙○○○於原審及本院上訴、更一審時所為陳述，因其等
    當時分別是以共同被告或自訴人之身分為供述，而依當時即
    92年2 月6 日修正公布前之刑事訴訟法，並無共同被告或自
    訴人依法應行具結之相關規定，故並無修正後刑事訴訟法第
    185 條之3 規定之適用；而其等前揭供述，既在刑事訴訟法
    92年2 月6 日修正公布，同年9 月1 日施行前依法所為之陳
    述，依刑事訴訟法施行法第7 條之3 規定，其等上揭供述，
    仍得作為證據，其效力並不因之受影響。
四、本案發回更審後，被告及辯護人除爭執證人丁○○前揭供述
    之證據能力及聲請傳訊外，對於前述其餘之人所為陳述，均
    不爭執其證據能力，亦未聲請傳喚詰問（其中許天福及己○○已死亡），顯見被告對其餘之人已放棄對質詰問權，合此
    敘明。
貳、有罪部分：
一、訊據被告丙○○（下稱被告）矢口否認有前開偽造文書犯行
    ，辯稱：我母親己○○所分得我父親遺產，先移轉登記予黃
    德和後，再移轉予我與許天福、丁○○3 人名下，是經過我
    母親的同意，且有關移轉手續，均由丁○○出面處理，並無
    不法之情事云云。
二、經查：
  (一)事實二所示犯罪事實，業據被告坦承在卷，經核與自訴人己○○於原審及本院上訴審指訴情節相符，而附表所示除編號
    5 、7 、14外之其餘土地，自訴人己○○之應有部分已於78
    年6 月3 日以買賣為登記原因，辦妥所有權移轉登記予黃德
    和，嗣於同年6 月15日再以買賣為登記原因，由黃德和名下
    辦妥所有權移轉登記予被告與丁○○、許天福3 人諸情，有
    前述2 次辦理所有權移轉登記相關文件資料，及系爭土地登
    記簿謄本在卷可憑，此部分事實堪予認定。
  (二)據證人黃德和於原審證述：「是丁○○拜託我將己○○之土
    地移轉到我名下，我沒有得到好處... 」之語（原審卷第11
    6 頁），於本院上訴審時證稱：「因丁○○與我是連襟，丁○○叫我拿我的印章借給他登記土地，我就借給他」、「我
    知道（我的名義再登記給丙○○3 兄弟名下）」、「（當初
    要登記你名下，你有無去問己○○？）沒有」等語（本院上
    訴審卷壹第96頁），參酌證人丁○○供述：「登記黃德和是
    為了避稅，以我名義送件... 由代書甲○○辦理」之語（本
    院上訴審卷壹第66頁）、「（你去找黃德和當人頭，將你母
    親的2/5 登記給黃德和？）是為了避稅，之後黃德和又過戶
    到我3 兄弟，是為了方便貸款」、「甲○○與黃德和我會去
    找他們，是因為被告說要省稅金」等語（本院94年11月16日
    審判筆錄），足可證明系爭己○○所分得之遺產應有部分移
    轉登記予黃德和後，再移轉登記予被告與許天福、丁○○3
    人，均是以不實之買賣為登記原因申請辦理上開所有權移轉
    登記，至為明確。
  (三)關於自訴人己○○並未同意將前述其所分得之遺產應有部分
    移轉登記予黃德和之情，已經自訴人己○○於本院上訴審時
    指述明確（本院上訴卷壹第84頁），參酌前述許春木死亡後
    ，其所留附表所示各筆不動產於辦理遺產分割登記時，已約
    定被告與許天福、丁○○及自訴人己○○所分得之遺產，俟
    將來出售或興建房屋出售後，由被告與許天福、丁○○兄弟
    3 人各提出600 萬元，己○○提出200 萬元，合計2,000 萬
    元，分給乙○○○、戊○○、林許須美、蔡許心愛、許蕙煌
    5 人，每人各400 萬元，作為其等不繼承遺產之代價等情，
    此乃被告所不爭之事實（理由詳見後述），及證人黃鈺欽於
    本院更一審時陳稱：「己○○部分並沒有約定要登記回給丙○○3 兄弟，如果當時有約定，就會把己○○之持分及2 個
    女兒之持分分在一起在編號15土地上」之語（本院更一審卷
    第50頁），則事後若己○○同意將其所分得之遺產應有部分
    辦理所有權移轉登記予黃德和，衡情己○○應會要求被告兄
    弟3 人履行上述約定，並知會乙○○○等5 人，惟查乙○○○、戊○○、林許須美、蔡許心愛、許蕙煌等5 人並未分得
    約定之400 萬元，此情亦為被告所是認，並經證人乙○○○
    、戊○○、許蕙煌、許須美等人指述明確，且事後被告前述
    擅自移轉所有權之情，為己○○等人發現後，即由己○○、
    乙○○○、戊○○提起本件自訴，按理己○○乃被告與許天
    福、丁○○之母，乙○○○、戊○○為被告兄弟之姊妹，均
    有至親之關係，若非上述所有權移轉登記之情確實未經己○○之同意，己○○等人要無於發現上情後，即對被告及許天
    福提起本件自訴之理。是己○○所為指述，並非子虛。綜上
    論述，前述己○○所分得之遺產應有部分辦理所有權移轉登
    記予黃德和部分，事先並未經己○○之同意，足堪認定。
  (四)據證人丁○○於本院上訴審時已坦承：「（己○○繼承2/5
    的土地登記給黃德和，再移轉至你們3 兄弟，你知不知道？
    ）知道，登記給黃德和是為了要逃稅，以我名義送件... 由
    另一位代書辦的」之語（本院上訴審卷壹第66頁）；於本院
    審理時證述：「（你去找黃德和當人頭，將你母親的2/5 登
    記給黃德和？）是為了避稅，之後黃德和又過戶到我3 兄弟
    ，是為了方便貸款」、「甲○○與黃德和我會去找他們，是
    因為被告說要省稅金」等語（本院94年11月16日審判筆錄）
    ，證諸證人甲○○於本院上訴審證稱：「（你是否受丁○○
    委託辦理過戶？）沒有辦，是代寫」之語（本院上訴審卷貳
    第334 頁）；於本院證述：「己○○移轉予黃德和之登記申
    請書是否由你填寫？）是的」、「這件事因為我說當事人要
    來，我才要辦，對方才說要我從旁協助，要我幫忙填載這些
    資料... 」、「（本件登記申請書上所載的權利人與義務人
    有無到場？）沒有」、「委託人交給我土地權狀、戶籍資料
    」、「... 我說本人沒有到場，我不能辦，對方才說那我自
    己辦」、「（是否認識丁○○？）在本案之前不認識，直到
    他要寫登記申請書時才認識」、「（申請文件資料何人交給
    你？）如果丁○○是代理人，應該是丁○○，因為代理人欄
    寫他的名字」等語（本院94年6 月8 日審判筆錄，本院卷第
    72至74頁），已足證明己○○所分得遺產應有部分移轉登記
    予黃德和之登記聲請書等文件是由丁○○委請證人即代書甲○○代為填載，至堪認定。另據證人甲○○證述：「（向地
    政機關辦理時，代理人是否要親自到場？）是的，地政機關
    要核對代理人身分」之語（本院卷第72頁）；證人黃鈺欽亦
    證稱：「送件時地政機關要核對身分證、印章，代理人要親
    自到場，核對代理人身分證號碼才收件」之語（本院上訴卷
    貳第337 頁），互核相符，佐以證人均是專業代書，其等前
    揭供述之情，堪予採信。對照本件己○○所分得遺產應有部
    分移轉登記予黃德和之登記聲請書上載明代理人為丁○○，
    其上並註記「代理人親自出場，其身分證統一編號為Ｚ00000
    0000」，足見本件登記聲請案件確實是由丁○○以代理人身
    分送件無疑。再佐以前述丁○○之供述，及許天福對於上述
    移轉登記事宜事先都知情乙情，亦經被告一再指述在卷，佐
    以許天福坦承：所有權狀本來就放在他那裡等情（本院上訴
    卷貳第292 頁），及被告與許天福、丁○○3 人事後以附表
    所示新庄段土地（521 地號除外）設定抵押權一事，有系爭
    土地登記簿謄本在卷可證，並經被告證述：設定抵押是我們
    3 兄弟同意一起去設定等語（本院上訴卷壹第43頁），堪認
    丁○○、許天福對於本件己○○所分得遺產應有部分移轉登
    記案件，與被告彼此間有犯意之聯絡及行為之分擔，至堪認
    定。許天福、丁○○2 人於審理時一再以不識字或是被告1
    人在操縱云云圖卸刑責，本院不予採認。
  (五)從卷附附表所示遺產辦理繼承分割登記及所有權移轉登記等
    相關資料得知，己○○曾先後於77年7 月2 日及78年4 月4
    日向戶政事務所聲請核發印鑑證明，惟經本院向高雄左營區
    戶政事務所函查，據該戶政事務所函覆稱因印鑑證明申請書
    及委任書已逾10年保存年限，資料已告銷燬，有該戶政事務
    所94年5 月18日高市左戶字第0940003453號函在卷可稽，故
    已無從查悉前揭2 次申請核發印鑑證明，究竟是否由己○○
    本人或委由他人代為申請之情。雖己○○於原審曾坦承：有
    申請印鑑證明之語（原審卷第118 頁），然參酌證人黃鈺欽
    所證述：當時並未約定要將己○○部分登記回被告兄弟3 人
    之情（已如前述，詳見本院更一審卷第50頁），可知己○○
    當時所申請之印鑑證明應僅是作為辦理遺產繼承分割登記之
    用甚明，亦即己○○前述所陳伊曾申請印鑑證明之情，應是
    指為了辦理遺產繼承分割登記，而於77年7 月2 日向戶政事
    務所申請核發印鑑證明，已然明確。至於78年4 月4 日核發
    之印鑑證明部分，因自訴人己○○並不識字，此情已分經己○○之子女陳述在卷，且被告對此情亦不爭執，佐以己○○
    一再指稱印章已由被告取走之情，及許天福坦承：在系爭遺
    產移轉過程中，系爭不動產之所有權狀均由其本人保管；證
    人丁○○證述：己○○當時是與丁○○同住，及辦理前述2
    次所有權移轉登記，是為了省稅及方便貸款諸情，此次印鑑
    證明之申請，實有可能是由他人代為申領，縱或己○○本人
    於此次申領印鑑證明時有到場，衡情亦應是由被告或丁○○
    陪同前往申請。嗣查申領印鑑證明之用途多端，非僅用以辦
    理所有權移轉登記一途，況本案所有權移轉登記辦妥前後，
    被告與其兄弟有以附表所列新庄段土地設定抵押之情，再參
    酌前述證人甲○○所述：本人沒有到場，我不能辦，丁○○
    則說他自己去辦等情，益顯自訴人己○○對於此次所有權移
    轉登記予黃德和一事，事先並不知情，否則，丁○○於代書
    林玉梅表示當事人本人未到場，伊不能辦理之語後，理當偕
    同己○○到場，已確認己○○本人確實有委託辦理此次所有
    權移轉登記事宜，才符常情，惟丁○○竟當場向代書表示由
    伊自己去辦理等語，已顯其心虛。是綜上論述，縱或自訴人
    己○○於申領此次印鑑證明時在場，亦難僅憑此情即遽認自
    訴人己○○事先同意將伊所分得遺產應有部分無條件辦理所
    有權移轉登記予黃德和。故上開有關己○○印鑑證明之申領
    實情如何？實無礙於本院所為上開事實之認定，併此敘明。
  (六)綜上所述，被告所辯上情，無非卸責之詞，不足採信。本件
    事證明確，被告之犯行，堪以認定。
三、核被告盜蓋己○○之印章於土地所有權登記聲請書、委託書
    、土地買賣所有權移轉契約書上，並持以向地政機關行使，
    足生損害於自訴人己○○及地政機關對於土地管理之正確性
    之行為，係犯刑法第216 條、第210 條之行使偽造私文書罪
    。被告盜蓋自訴人之印章於上開文件上，均為偽造文書罪之
    部分行為；另偽造上述文書後持以行使，其偽造之低度行為
    為行使之高度行為所吸收，均不另論罪。又被告就前揭以買
    賣為登記原因，由己○○移轉登記予黃德和、再由黃德和移
    轉登記予被告丙○○、許天福及丁○○之登記事實，均明知
    該登記原因乃不實之事項，竟以此不實事項持向地政機關辦
    理登記，而使該管地政事務所承辦人員將此不實之事項登載
    於職務所掌公文書土地登記簿上，均足生損害於地政機關對
    土地登記之正確性，所為係犯同法第第214 條之明知不實事
    項，使公務員登載職務上所掌之公文書罪。被告前後使公務
    員登載不實犯行，時間密接，手法相同，所犯又係同一罪名
    之罪，顯係基於概括之犯意，反覆實施，應依連續犯之規定
    ，論以一罪。被告與許天福、丁○○間，就前開行使偽造私
    文書犯行，被告與許天福、丁○○、黃德和間，就前開使公
    務員登載不實之犯行，各有犯意連絡及行為分擔，均為共同
    正犯。又被告以上所犯二罪間，有方法結果之牽連關係，應
    依牽連犯之規定，從一重之行使偽造私文書處斷。又被告利
    用不知情之甲○○代為填寫偽造前述聲請登記所需文件，為
    間接正犯。
四、原審未予詳查，就被告此部分為無罪之諭知，尚有未合。自
    訴人上訴意旨，指摘原審此部分判決不當，為有理由，自應
    由本院將原審此部分判決撤銷改判。審酌許春木遺產價值頗
    巨，被告丙○○為圖私利，罔顧自訴人之權益，而將自訴人
    依協議所分得之財產，移轉其等兄弟所有，造成自訴人權益
    受有重大損失，犯後否認犯行，態度不佳等一切情狀，量處
    如主文所示之刑。末查被告犯罪時間在79年10月31日之前，
    合於中華民國80年罪犯減刑條例減刑之規定，爰依法減刑二
    分之一。至被告委請不知情之代書所接續偽造之土地買賣所
    有權移轉契約書2 份及土地登記聲請書、委託書各1 份，均
    已持向地政機關聲請辦理所有權移轉登記之用，已非被告所
    有之物；又上開偽造之文書上盜蓋之「己○○」印文係屬真
    正，並非偽造之印文，故均不予宣告沒收。
參、不另為無罪諭知部分：
一、自訴意旨另以：緣兩造之被繼承人許春木於77年6 月9 日死
    亡，遺有財產如附表所示之不動產，自訴人己○○係許春木
    之配偶，被告丙○○、許天福、丁○○、林許須美、許金枝
    、蔡許心愛、乙○○○、戊○○、許蕙煌為許春木之子女，
    其中許金枝於繼承前死亡而絕嗣；而林許須美、蔡許心愛、
    許蕙煌願意拋棄繼承，並由黃鈺欽代為辦理向法院具狀聲明
    ，惟自訴人即乙○○○、戊○○則明確表示要繼承遺產，許
    春木之遺產依法即由其配偶己○○與丙○○、許天福、丁○○、乙○○○、戊○○等共同繼承。豈丙○○、許天福、丁○○竟為將許春木之遺產移轉為其3 人所有，竟基於概括犯
    意，與代書黃鈺欽通謀，明知渠等繼承人並未就遺產為協議
    分割之契約，由丙○○向己○○以要辦理繼承遺產為由，使
    己○○領取印鑑證明書、並將之與所有權狀、印章，交付予
    丙○○，丁○○則向乙○○○、戊○○表示要辦理遺產繼承
    為由，使該2 人亦申領印鑑證明書，黃鈺欽則製作不實之遺
    產分割契約書，將附表所示之不動產，除編號15之土地移轉
    為戊○○、乙○○○各1/2 ，其餘之土地則由丙○○、許天
    福、丁○○各按許春木遺留取得應有部分1/5 ，己○○取得
    應有部分2/5 ，另編號18之未保存登記之房屋則歸丁○○所
    有，並偽造己○○、戊○○、許周蕙蘭之署押，再由丙○○
    盜蓋己○○之印章於土地建築物登記聲請書、委託書、登記
    清冊、遺產分割契約書上，遺產稅繳清證明書上（證明影本
    與正本相符）上，由黃鈺欽盜蓋戊○○、乙○○○2 人之印
    章於上開文件上，並由丙○○、許天福、丁○○蓋上印章後
    ，於78年2 月24日持向高雄市楠梓地政事務所行使，申請辦
    理繼承登記，明知不實事項，使該地政事務所之承辦公務員
    登載於職務上所掌管之公文書土地登記簿上，足生損害於己○○、戊○○、乙○○○，以及地政機關對土地登記簿記載
    之正確性，嗣於78年3 月9 日登記完竣後，丙○○、黃鈺欽
    復承前揭犯意，再由黃鈺欽製作戊○○、乙○○○將附表編
    號15之土地以出售予丙○○之不實買賣契約書，並向戊○○
    、乙○○○誆稱辦理遺產繼承需要為由，囑戊○○、乙○○○領取印鑑證明書後，連同印章交予黃鈺欽，由黃鈺欽盜蓋
    渠2 人印章於土地建築物登記聲請書、贈與稅免稅證明書影
    本（證明與正本相符）、委託書、土地買賣所有權移轉契約
    書，丙○○亦在聲請書、委託書、所有權移轉契約書蓋章後
    連同自許天福處取得由許天福保管之上開土地之所有權狀，
    於78年4 月11日持向左營地政事務所登記，使該地政事務所
    承辦公務員將此不實事項登載於職務上掌管之公文書土地登
    記簿上，足生損害於戊○○、乙○○○，以及地政機關對土
    地登記簿記載之正確性。因認被告等有犯刑法第216 條、第
    210 條之行使偽造私文書及第214 條之使公務員登載不實罪
    嫌。
二、按犯罪事實應依證據認定之，無證據不得推定其犯罪事實，
    刑事訴訟法第154 條定有明文；又事實之認定，應憑證據，
    如未能發現相當證據，或證據不足以證明，自不能以推測或
    擬制之方法，為裁判基礎（最高法院40年台上字第86號判例
    參照）；且認定犯罪事實所憑之證據，雖不以直接證據為限
    ，間接證據亦包括在內，然而無論直接證據或間接證據，其
    為訴訟之證明，須於通常一般之人均不致有所懷疑，而得確
    信其為真實之程度者，始得據為有罪之認定，倘其證明尚未
    達到此一程度，而有合理之懷疑存在而無從使事實審法院得
    有罪之確信時，即應由法院為諭知被告無罪之判決（最高法
    院76年台上字第4986號判例參照）；又告訴人之告訴，本以
    使被告受刑事追訴為目的，故其陳述是否與事實相符，自應
    調查其他證據，以資審認，苟其所為攻擊之詞，尚有瑕疵，
    則在此瑕疵未予究明以前，即不能遽採為斷罪之基礎（最高
    法院69年台上字第1531號判決參照）。
三、自訴意旨認被告犯有前開偽造文書罪嫌，係以被告未經自訴
    人之同意，製作不實遺產分割契約書，並盜蓋自訴人等之印
    章於前述文件上，用以辦理許春木遺產繼承登記，復未經乙○○○、戊○○之同意，將附表編號15之土地移轉予丙○○
    ，為其主要論據。訊據被告等均堅決否認有前開犯行，被告
    丙○○辯稱：遺產分割契約書上關於遺產繼承之分配係依據
    各繼承人協議結果而製作，而附表編號15之土地移轉我名下
    ，也是事先約定好，所以自訴人才會同意交出印鑑證明書及
    印章，以配合辦理繼承及移轉登記。是後來因伊以遺產土地
    向銀行借款投資興建房屋，由於房價下跌，無法履行給付乙○○○等五人妹妹各400 萬元之協議款項，自訴人等才提起
    訴訟，並無不法之情事等語。
四、經查：
  (一)乙○○○、戊○○於其父許春木逝世後，因拒絕拋棄繼承，
    依法即得繼承各1/6 的遺產。而其等原先拒絕配合辦理繼承
    登記，後經丁○○出面協調，始願意配合辦理繼承登記，並
    交付其申領之印鑑證明書及印章予黃鈺欽辦理繼承登記等情
    ，已據其等供承在卷。而丁○○出面協調結果，關於許春木
    遺產分割繼承之方式，即己○○分得遺產2/5 ，丙○○兄弟
    3 人各1/5 ，而乙○○○、戊○○僅分得附表編號15面積僅
    2 平方公尺之土地，以上各情，業據被告及證人即同案被告
    黃鈺欽分別供述明確，並有遺產分割契約書影本1 份在卷可
    考。且自訴人己○○對於其分得遺產2/5 乙節，亦不爭執。
    茲應審酌者，乃乙○○○、戊○○於當初協調時，其等2 人
    是否同意如此分配及在何種條件下方始同意配合辦理繼承登
    記。
  (二)乙○○○、戊○○於本院更一審時一致陳稱：「丁○○說改
    天他們處理繼承土地後要給我們2 人各400 萬元，如沒辦法
    給，將來我母親的2/5 土地如有處理掉，要平均分給我們5
    姊妹」等語（本院更一審卷第144 頁），經核與被告所供稱
    辦理分割繼承之條件為該遺產賣掉後給每個女生400 萬元之
    情相符，並經證人林許須美於本院更一審時證述：「（當時
    你們兄弟姊妹間是否在拋棄繼承辦好後，才約定好你母親所
    繼承的部分賣掉後，你們姊妹每人分得400 萬元﹖）是的，
    當時有這樣約定，因戊○○、乙○○○不同意拋棄繼承，我
    母親才出面要大家約定將來我母親繼承部分賣掉後，分給我
    們姊妹每人400 萬元，戊○○、乙○○○才同意拋棄繼承（
    意指不繼承遺產），結果丙○○後來都沒有履行這個約定」
    等語明確（本院更一審卷第192 、193 頁），由上觀之，戊○○、乙○○○2 人確有同意遺產分割契約書上所作之遺產
    分配方式，已然明確。
  (三)觀之卷附同案被告黃鈺欽所草擬之切結書載明：「立切結書
    人己○○、丙○○、丁○○，所繼承許春木遺產之土地於出
    賣後，或興建房屋售出，丁○○、丙○○、許天福每人應支
    付新台幣600 萬元正，己○○應支出新台幣200 萬元，合計
    新台幣2,000 萬元給付林許須美、蔡許心愛、許蕙煌、乙○○○、戊○○均分，恐口說無憑，特立本切結書。立切結書
    人己○○、丙○○、許天福、丁○○」等語。而同案被告黃
    鈺欽於本院更一審時供述：我寫切結書之前，丙○○、丁○○、許天福都有同意我所寫的內容。當時丙○○、許天福不
    在場，簽名是我代簽的，本來是要送去打字，再給他們簽名
    ，但後來就沒有消息，就沒有送打字了等情（本院更一審卷
    第257 至259 頁）。本院就上情質之戊○○，據其供承：當
    時我、乙○○○、丁○○、我母親在代書黃鈺欽那裡，我母
    親跟我們說她繼承的2/5 土地處分後，如有現金我們姊妹五
    人各分400 萬元，如果沒有處分每人分1/5 。我們也有簽切
    結書，當時是我們要辦理繼承登記才有此協議等語（本院更
    一審卷第256 至259 頁）。據上以觀，足見本案確曾由證人
    丁○○與戊○○、乙○○○等在達成協議後，始委由同案被
    告黃鈺欽辦理本案之繼承分割登記事宜，準此，前述繼承分
    割協議書之內容既為自訴人己○○及戊○○、乙○○○所知
    悉並同意，則被告委請黃鈺欽依此分割協議書之內容辦理繼
    承分割登記事宜，及事後再將附表編號15所示登記予戊○○
    、乙○○○名下之土地，再次辦理所有權移轉登記予被告名
    下等情，即與雙方當初協議內容並不相悖。況乙○○○、戊○○均自承：曾先後申領2 份印鑑證明交給代書黃鈺欽之情
    ，及附表編號15所示土地辦理所有權移轉登記予被告之時，
    高雄市稅捐處左營分處曾以該分處78年3 月23日高市稽左財
    字第8998號函通知乙○○○2 人該筆土地交易為免稅等情，
    有該函附卷可按（本院更一審卷第68頁）。益徵本案辦理遺
    產繼承分割登記時，將附表編號15之土地登記為其等2 人所
    有，僅為辦理繼承分割登記之權宜措施甚明。綜上論述，被
    告委請代書黃鈺欽辦理系爭遺產繼承分割登記事宜，及事後
    再將附表編號15所示登記予戊○○、乙○○○名下之土地，
    再次辦理所有權移轉登記予被告名下，均是依雙方協議內容
    為之，自無自訴意旨所指偽造文書或使公務員登載不實之犯
    行可言。
  (四)證人丁○○雖到庭證述否認曾與其2 人洽談；另戊○○、乙○○○亦翻異前詞供稱丁○○拿印鑑資料時並無談條件；惟
    依其2 人前揭供述，不僅恰足以說明何以自訴人等在長達6
    年多期間均未異議追究，及未支付遺產稅、代書費用等情，
    況倘丁○○未與自訴人等洽談一定條件，其2 人就該遺產既
    可各分得1/6 ，則就其2 人未分得1/6 遺產乙情，丁○○將
    如何交待說明﹖由此足可推認本案在為分割繼承前確有由丁○○先與其2 人洽談辦理系爭分割繼承之條件，亦已明確。
    證人丁○○及其2 人前述供述，顯不足採為不利於被告之證
    據。
五、綜上所述，被告所辯各情，經調查結果，應堪採信。此外，
    復查無其他確切之證據足證被告等有自訴人所指之犯行，依
    上開判例之意旨，應認被告此部分之犯罪，尚屬不能證明，
    本應為無罪之諭知，惟自訴意旨認被告此部分與前開論罪科
    刑部分，有裁判上一罪關係，故不另為無罪判決之諭知。自
    訴人上訴意旨，仍執前詞，指摘原審此部分判決不當，為無
    理由，僅此敘明。
肆、被告被訴竊盜、詐欺部分，及同案被告黃鈺欽部分，均已分
    經判決無罪確定；另同案被告許天福部分因於訴訟中死亡，
    業經判決不受理確定在案，均不再論列。另自訴人乙○○○
    、戊○○自訴部分，因本案經最高法院發回更審後，經本院
    裁定定期命委任代理人，其2 人未遵期委任律師為代理人，
    爰由本院另以裁定駁回其自訴，亦合此敘明。
據上論結，應依刑事訴訟法第369 條第1 項前段、第364 條、第
332 條、第343 條、第299 條第1 項前段，刑法第28條、第216
條、第210 條、第214 條、第55條，中華民國80年罪犯減刑條例
第2 條第1 項第2 款乙類第3 目、第8 條，罰金罰鍰提高標準條
例第1 條前段，判決如主文。
本案經檢察官姜麗儒到庭執行職務。
中　　華　　民　　國　　94　　年　　11　　月　　30　　日
                  刑事第七庭    審判長法  官   莊飛宗
                                      法  官   曾逸誠
                                      法  官   黃三友
以上正本證明與原本無異。
如不服本判決應於收受本判決後10日內向本院提出上訴書狀，其
未敘述上訴理由者，並得於提起上訴後10日內向本院補提理由書
狀（均須按他造當事人之人數附繕本）「切勿逕送上級法院」。
中　　華　　民　　國　　94　　年　　12　　月　　1 　　日
 　　　　　　　　　　　　　　　　　　書記官   黃玉珠
附表：
┌──┬────────────┬──┬─────┬─────────┬─────────┐
│編號│土地標示（高雄市）      │地目│面積(公頃)│登記所有人        │備             註 │
├──┼────────────┼──┼─────┼─────────┼─────────┤
│ 1  │左營區○○段1003號      │道  │0.0011    │己○○五分之二    │己○○應有部分嗣移│
│    │                        │    │          │丙○○五分之一    │轉登記為黃德和，再│
│    │                        │    │          │許天福五分之一    │由黃德和移轉予許天│
│    │                        │    │          │丁○○五分之一    │送、許天福、丁○○│
│    │                        │    │          │                  │所有。            │
├──┼────────────┼──┼─────┼─────────┼─────────┤
│ 2  │左營區○○段1004號      │建  │0.0013    │己○○一四四分之十│同編號1           │
│    │                        │    │許春木應有│丙○○一四四分之五│                  │
│    │                        │    │部分一四四│許天福一四四分之五│                  │
│    │                        │    │分之十    │丁○○一四四分之五│                  │
├──┼────────────┼──┼─────┼─────────┼─────────┤
│ 3  │左營區○○段1006號      │建  │0.0025    │同編號1           │同編號1           │
├──┼────────────┼──┼─────┼─────────┼─────────┤
│ 4  │左營區○○段1009號      │建  │0.0026    │同編號1           │同編號1           │
├──┼────────────┼──┼─────┼─────────┼─────────┤
│ 5  │左營區○○段1010號      │建  │0.0017    │同編號1           │本筆土地經征收    │
├──┼────────────┼──┼─────┼─────────┼─────────┤
│ 6  │左營區○○段1014號      │建  │0.0172    │同編號1           │同編號1           │
├──┼────────────┼──┼─────┼─────────┼─────────┤
│ 7  │左營區○○段1014之1號   │建  │0.0001    │同編號1           │本筆土地經征收    │
├──┼────────────┼──┼─────┼─────────┼─────────┤
│ 8  │左營區○○段○○段469號 │田  │0.0001    │同編號1           │同編號1           │
├──┼────────────┼──┼─────┼─────────┼─────────┤
│ 9  │左營區○○段○○段469之1│田  │0.0001    │同編號1           │同編號1           │
├──┼────────────┼──┼─────┼─────────┼─────────┤
│ 10 │左營區○○段○○段514號 │田  │0.0049    │同編號1           │同編號1           │
├──┼────────────┼──┼─────┼─────────┼─────────┤
│ 11 │左營區○○段○○段514之1│田  │0.0001    │同編號1           │同編號1           │
├──┼────────────┼──┼─────┼─────────┼─────────┤
│ 12 │左營區○○段○○段515號 │田  │0.0017    │同編號1           │同編號1           │
├──┼────────────┼──┼─────┼─────────┼─────────┤
│ 13 │左營區○○段○○段516號 │田  │0.1053    │同編號1           │同編號1           │
├──┼────────────┼──┼─────┼─────────┼─────────┤
│ 14 │左營區○○段○○段519號 │田  │0.2299    │同編號1           │同編號1           │
├──┼────────────┼──┼─────┼─────────┼─────────┤
│ 15 │左營區○○段○○段521號 │田  │0.0002    │乙○○○二分之一、│乙○○○、戊○○嗣│
│    │                        │    │          │戊○○二分之一    │移轉為丙○○所有。│
├──┼────────────┼──┼─────┼─────────┼─────────┤
│ 16 │左營區○○段○○段574號 │田  │0.0814    │同編號1           │同編號1           │
├──┼────────────┼──┼─────┼─────────┼─────────┤
│ 17 │左營區○○段○○段579號 │田  │0.0022    │同編號1           │同編號1           │
├──┼────────────┼──┼─────┼─────────┼─────────┤
│ 18 │左營區○○路八六巷三八號│    │          │丁○○全部        │                  │
└──┴────────────┴──┴─────┴─────────┴─────────┘
                                                                     ｋ
附錄本件判決論罪科刑法條：
刑法第216 條
行使第210 條至第215 條之文書者，依偽造、變造文書或登載不
實事項或使登載不實事項之規定處斷。
刑法第210 條
偽造、變造私文書，足以生損害於公眾或他人者，處5 年以下有
期徒刑。
刑法第214 條
明知為不實之事項，而使公務員登載於職務上所掌之公文書，足
以生損害於公眾或他人者，處3 年以下有期徒刑、拘役或500 元
以下罰金。
